臺灣板橋地方法院民事判決　　　　　　 93年度簡上字第116號
上　訴　人　乙○○
　　　　　　　　　　　　號3 樓
訴訟代理人　吳仲立律師
複 代理 人　甲○○
　　　　　　　　　　　　8 樓
被 上訴 人　丙○○
　　　　　　　　　　　　樓
訴訟代理人　周德壎律師
複 代理 人　陳怡勝律師
上列當事人間請求分配表異議之訴事件，上訴人對於中華民國93
年3 月10日臺灣板橋地方法院三重簡易庭92年度重簡字第1330號
簡易第一審判決提起上訴，經本院於94年3 月29日言詞辯論終結
，判決如下：
    主      文
原判決關於駁回上訴人後開第二項之訴部分，暨訴訟費用之裁判
均廢棄。
本院九十一年度執字第二八六五四號強制執行事件於九十二年八
月二十四日所發分配期日通知檢附之分配表，就被上訴人受分配
之執行費新台幣玖仟壹佰肆拾元及債權新台幣貳拾伍萬捌仟零陸
拾伍元中，關於以台灣台北地方法院九十一年票字第四三六一九
號民事裁定所示面額新台幣肆拾萬元本票債權所受分配之執行費
及債權金額，應予以剔除，不得列入分配表受分配。
其餘上訴駁回。
第一、二審訴訟費用，由被上訴人負擔三分之一，餘由上訴人負
擔。
    事實及理由
一、上訴人起訴主張：訴外人利婕企業有限公司（下稱利婕公司
    ）係其與訴外人陳忠賢共同於民國（下同）84年 7月21日投
    資設立，91年初，因與陳忠賢經營理念不合，上訴人乃對利
    婕公司聲請假扣押，並起訴請求利婕公司返還借款新台幣（
    下同）2, 000,000元，其中1,000,000 元業經勝訴判決確定
    。詎陳忠賢之妻即被上訴人丙○○竟先持對利婕公司不實之
    面額分別為760,000 元、400,000 元之本票債權，對利婕公
    司為免除前開假扣押而提存之500,000 元反擔保金進行強制
    執行，上訴人不得已只好聲明參與分配，因執行法院將被上
    訴人之不實債權列入分配，上訴人雖對分配表聲明異議，要
    求剔除被上訴人受分配金額，但被上訴人不表同意，上訴人
    不得已乃依強制執行法第41條第1 項規定提起本件訴訟。上
    訴人既否認被上訴人對利婕公司有上開之本票債權存在，被
    上訴人自應就此舉證以實其說，惟被上訴人提出之匯款紀錄
    ，至多僅能證明其與利婕公司有資金往來，尚無從認定該等
    匯款行為即為金錢借貸，且利婕公司於其與上訴人在台灣高
    等法院92年度上易字第66號之另案訴訟中，曾自陳被上訴人
    提出之借款明細表所載內容乃係陳忠賢以其個人名義對外借
    款後，再匯入利婕公司之增資款，足徵系爭款項並非被上訴
    人對利婕公司之借款。況依利婕公司之資產負債表及損益表
    所示，「流動負債欄」及「其他流動負債欄」並無任何股東
    往來借貸紀載，對於未登記於資產負債表之債權，自應認定
    不成立債權債務關係。此外，利婕公司至91年12月31日止，
    流動資產尚有3,65 9,345元之現金，顯見利婕公司當時尚有
    餘力償還債務，依常理判斷，被上訴人之夫乃利婕公司之負
    責人，自得從利婕公司現有現金償還其妻即可，被上訴人根
    本無需再對其夫之公司另行實施強制執行，以滿足其債權，
    由此一不合常理之借貸行為，即可看出被上人企圖以虛偽不
    實之債權參與分配，以達妨害上訴人債權之目的，故被上訴
    人主張其對利婕公司具有借款債權，自不足採信。原審為上
    訴人敗訴之判決，上訴人全部不服，並聲明：(一)原判決廢棄
    。(二)台灣板橋地方法院91年度執字第28654 號強制執行事件
    ，就被上訴人丙○○受分配之金額9,140 元執行費及258,06
    5 元債權均應予剔除後，再分配予上訴人。
二、被上訴人則以其係因利婕公司財務困難，故而借錢給利婕公
    司週轉，此與本件分配表異議之訴的執行事件中的本案訴訟
    係上訴人借錢給利婕公司的情形完全一樣。上訴人所爭執的
    明細表實係利婕公司為免訟累，同時顧慮無論是上訴人或是
    陳忠賢在利婕公司財務吃緊時各自配偶或家屬借入之款項，
    均係以上訴人或陳忠賢個人名義以資本主往來入帳，所以接
    受法院之諭知，同意上訴人配偶之債權由上訴人主張，以使
    案情單純，糾紛一次解決，但該明細表確實僅係為了與上訴
    人方面為區別而已，此從明細表明列資金所出自之各人即可
    證明，復為上訴人與利婕公司均不爭執之事實，因該表就上
    訴人與其配偶之債權亦是如此合併。再者，利婕公司為上訴
    人與訴外人陳忠賢兩個主要股東所組之公司，公司帳務簡化
    ，，尤其90年度乃上訴人在主持財務、帳務，上訴人向利婕
    公司求償之債權亦不在報表之內，故90年度之報表帳面上之
    數字既不能否認上訴人對利婕公司之債權，同理，91年之報
    表帳面數字，當然亦不能否認被上訴人之系爭債權存在等語
    ，資為抗辯，並聲明：上訴駁回。
三、查本院91年度執字第28654 號清償票款強制執行事件，係債
    權人即被上訴人丙○○以台灣台北地方法院91年票字第4361
    9 號民事裁定【裁定主文：相對人（按即利婕公司）於91年
    5 月3 日簽發之本票內載憑票交付聲請人（按即被上訴人丙
    ○○）之新台幣400,000 元，及自91年5 月31日起至清償日
    止，按年息9%計算之利息得為強制執行。】、台灣台北地方
    法院91年票字第43617 號民事裁定【裁定主文：相對人（按
    即利婕公司）於91年8 月30日簽發之本票內載憑票交付聲請
    人（按即被上訴人丙○○）之新台幣760,000 元，及自91年
    9 月14日起至清償日止，按年息9%計算之利息得為強制執行
    。】為執行名義，對債務人利婕公司之財產為強制執行，且
    執行法院就被上訴人陳報之上開2 筆票款債權均列入分配表
    加以分配等情，為兩造所不爭執，且有被上訴人提出之上開
    民事裁定影本2 件、分配表影本1 件在卷為證，並經本院依
    職權調取前開執行卷宗核閱無訛，自堪信為真實。
四、被上訴人執有之上開2 紙本票債權是否屬實既為上訴人所爭
    執，而被上訴人復主張其係因借款予利婕公司始取得上開本
    票，是被上訴人自應就其與利婕公司間確有借貸之事實負舉
    證責任。經查：就其中面額760,000 元之本票所表徵之760,
    000 元借款部分，被上訴人已提出利婕公司存褶影本1 紙為
    證，其上清楚載明利婕公司於91年8 月30日收受之匯款760,
    000 元乃係被上訴人所匯入；而證人即前利婕公司會計丁○
    ○亦到場證稱：91年間利婕公司並不賺錢，如果公司資金有
    缺口即會向上訴人及陳忠賢反應，再由上訴人及陳忠賢想辦
    法借錢週轉，當時公司的借款都有要求銀行將匯款人的姓名
    打列在存褶上，以避免爭議，所以存褶上註記匯款是誰匯入
    的，就是誰借錢給公司，利婕公司曾向被上訴人借錢週轉等
    語屬實（見本院94年2 月21日準備程序筆錄），足認被上訴
    人匯款760,000 元予利婕公司確係基於消費借貸之法律關係
    而為。被上訴人既因借款760,000 元予利婕公司而取得上開
    本票，自堪認被上訴人執有之上開本票債權確屬實在。
五、上訴人雖以被上訴人提出之「借款入利婕公司之款項明細表
    」（即被證四），與利婕公司於台灣高等法院審理之另案訴
    訟中所提出之明細表相同，利婕公司當時主張該明細表所載
    內容乃係陳忠賢個人之借款為由，主張系爭款項並非被上訴
    人對利婕公司之借款。惟查，被上訴人提出之上開明細表與
    利婕公司於台灣高等法院92年度上易字第66號案件審理時所
    提明細表，二者內容相同，僅名稱不同，被上訴人提出之名
    細表名稱為「借款入利婕公司之款項明細表」，而利婕公司
    提出之名細表名稱則為「被上訴人公司（按即利婕公司）自
    其法定代理人陳忠賢個人借款入被上訴人公司之款項明細表
    」，固據本院依被上訴人聲請調取台灣高等法院92年度上易
    字第66號給付借款卷宗核閱無訛。然而，利婕公司資金有缺
    口，上訴人及陳忠賢經會計告知後即會想辦法去借錢週轉，
    並將實際借款者之姓名打列在存褶上，且被上訴人曾借款予
    利婕公司等情，業經證人丁○○證述綦詳，已如前述，可見
    利婕公司資金短缺須向外籌借款時，係分別由上訴人及陳忠
    賢之2 個不同管道進行，且上開明細表備註欄內復詳載各匯
    款人之姓名及各匯款人與陳忠賢之關係，足徵被上訴人辯稱
    利婕公司係為免訟累，同時顧慮無論是上訴人或是陳忠賢在
    利婕公司財務吃緊時各自配偶或家屬借入之款項，均係以上
    訴人或陳忠賢個人名義以資本主往來入帳，始以陳忠賢個人
    之借款列表計算，以使案情單純，非屬無據，堪予採信，故
    自不得以此即認被上訴人為借款予利婕公司週轉而匯入之76
    0,000 元係屬陳忠賢之借款，而非被上訴人對利婕公司之借
    款。至上訴人另以其乃利婕公司大股東但未被告知有上開借
    款，且被上訴人本票債權發生時點與其向利婕公司請求返還
    借款之時間相近，過於巧合，以及被上訴人身分特殊，可直
    接自利婕公司獲償，並無強制執行必要，被上訴人身為債權
    人，竟以債務人利婕公司與上訴人另案訴訟之訴訟代理人為
    其送達代收人等情為由，主張被上訴人與利婕公司間之借款
    為虛構，核均屬推測之詞，尚無可採。再者，原審依上訴人
    聲請向財政部台北市國稅局中北稽徵所調取之利婕公司90、
    91年度營利事業所得稅結算申報書之損益表及資產負債表內
    「流動負債」欄及「其他流動負債」欄雖無股東往來借貸之
    登載，惟利婕公司確有向被上訴人借款之事實，已經認定如
    前，並有如前所述之積極證據可證，自不因損益表及資產負
    債表內未加以登載而受影響，且上訴人係利婕公司之股東，
    其借與利婕公司1,000,00 0元之借款，亦未曾登載於損益表
    及資產負債表內，復為上訴人所不爭執，顯見帳冊有無登載
    與利婕公司實際上是否有對外借款之事實，係屬二事。故上
    訴人主張未登記於資產負債表之債權，即應認定不成立債權
    債務關係，要屬無據，難認可採。
六、次查，被上訴人就面額400,000 元之本票所表徵之400,000
    元借款部分，雖提出被證3-存褶影本1 紙、被證4-借款入利
    婕公司明細表1 紙為證，並陳稱：根據被證4 之記載，利婕
    公司共積欠被上訴人2,000,000 元未還，因其中1,000,000
    元做為陳忠賢應繳付公司的增資款，所以利婕公司還欠被上
    訴人1,000,000 元，系爭400,000 元票款只是1,000,000 元
    中之一部分而已（見本院94年1 月10日準備程序筆錄）。惟
    查，依被證3 所示，被上訴人係於90年2 月13日及91年2 月
    27日，分別匯款250,000 元、1,150,000 元予利婕公司，並
    無匯款400,000 元之紀錄。而被證4 之明細表則係將被上訴
    人及訴外人陳阿加、黃麗華、張易盛等各個匯款人匯款金額
    加總後，扣除利婕公司已返還金額，計算出利婕公司尚積欠
    2,000,000 元借款未還。然前開結果既係以所有匯款人之匯
    款總額為計算，顯見利婕公司負欠之2,000,000 元非全為被
    上訴人所享債權，被上訴人以2,000,000 元債權為其所有，
    已然有誤，且若依被上訴人所言，結算後，利婕公司積欠其
    1,000, 000元未還，衡情被上訴人應要求利婕公司簽發面額
    1,000, 000元之本票交其收執，方符常理，被上訴人卻僅執
    有利婕公司簽發之面額400,000 元本票，與理顯有未合。再
    者，利婕公司就其借款，原則上是逐筆開立本票交付借款人
    執有，業據證人丁○○證述明確，此亦與上開面額760,000
    元本票係利婕公司於91年8 月30日簽發交付被上訴人，乃是
    因被上訴人於91年8 月30日借（匯）款760,000 元予利婕公
    司之例相符，故被上訴人若借款400,000 元予利婕公司，理
    應於發票日之91年5 月3 日左右有匯入同額款項至利婕公司
    帳戶之事實，始與常情相符，惟本件被上訴人所提被證3 及
    被證4 均不足以證明其於系爭本票發票日有匯款或以其他方
    式交付400,000 元予利婕公司之事實，被上訴人復未提出其
    他證據證明之，故而自難認其所執有之系爭面額400,000 元
    本票債權屬實。
七、綜上所述，被上訴人向執行法院聲請強制執行之台灣台北地
    方法院91年度票字43617 號民事裁定所示面額760,000 元之
    本票債權應屬實在，至台灣台北地方法院91年票字第第4361
    9 號民事裁定所示面額400,000 元之本票債權則非屬實在。
    上訴人依強制執行法第41條第1 項規定，請求將本院91年度
    執字第28654 號強制執行事件所製作之分配表，就被上訴人
    受分配之執行費9,140 元及債權258,065 元中關於上開面額
    400,000 元本票債權應受分配之執行費及債權金額予以剔除
    ，不得列入分配表受分配，為有理由，應予准許。逾此所為
    請求，則無理由，應予駁回。原審就上開應准許部分，為上
    訴人敗訴之判決，尚有未洽，上訴意旨求予廢棄改判，為有
    理由，爰由本院予以廢棄改判如主文第2 項所示。至於上訴
    人之請求不應准許部分，原判決為上訴人敗訴之判決，經核
    於法並無不合，上訴意旨求予廢棄改判，為無理由，應駁回
    其上訴。
八、據上論結，本件上訴為一部有理由，一部無理由，依民事訴
    訟法第436 條之1 第3 項、第450 條、第449 條第1 項、第
    463 條、第79條，判決如主文。
中　　華　　民　　國　　94　　年　　4 　　月　　12　　日
                  民事第二庭    審判長法　官　林玫君
                                      法　官　鍾啟煌
                                      法　官　程怡怡
以上正本證明與原本無異
本判決不得上訴
中　　華　　民　　國　　94　　年　　4 　　月　　12　　日
                                      書記官　楊舒惟
